臺灣臺中地方法院民事判決
111年度訴字第1237號
原      告  黃木全  
訴訟代理人  林傳智律師
被      告  國產進化大樓管理委員會

法定代理人  余金豹  
訴訟代理人  歐陽建康

上列當事人間請求確認通行權存在事件，本院於民國111年11月2
3日言詞辯論終結，判決如下：
    主      文
原告之訴駁回。
訴訟費用由原告負擔。
    事實及理由
一、程序方面：
（一）按確認法律關係之訴，非原告有即受確認判決之法律上利
      益者，不得提起之，民事訴訟法第247條第1項前段定有明
      文。所謂即受確認判決之法律上利益，係指法律關係之存
      否不明確，原告主觀上認其在法律上之地位有不安之狀態
      存在，且此種不安之狀態，能以確認判決將之除去者而言
      （最高法院52年台上字第1240號判例參照）。本件原告主
      張其所有門牌臺中市○區○○路000號地下1層之1、2建物，
      就被告所管理臺中市○區○村段000000地號土地如附圖編號
      213-85⑴所示部份有通行權存在，並請求被告應容任其通
      行，不得為其他妨害其通行之行為等，既為被告所否認，
      堪認原告就系爭通行權存在與否陷於有不明確之狀態，致
      原告私法上之地位有受侵害之虞，既得以本件確認判決除
      去之，即應認原告有即受確認判決之法律上利益，合先敘
      明。　　
（二）次按不變更訴訟標的，而補充或更正事實上或法律上之陳
      述者，非為訴之變更或追加，民事訴訟法第256條定有明
      文。查：
　 1、原告原起訴聲明請求：「⑴確認原告及經原告同意使用門
      牌號碼臺中市○區○○路000號地下1層之1之人對坐落臺中市
      ○區○村段000000地號土地如起訴狀附圖所示A部分之車道
      （位置及面積以地政測量為準）及其出入口有通行權存在
      ，被告應容任原告通行使用，並不得設置障礙物或為任何
      禁止、妨害原告通行之行為。⑵確認原告及經原告同意使
      用門牌號碼臺中市○區○○路000號地下1層之2之人對坐落臺
      中市○區○村段000000地號土地如起訴狀附圖所示A部分之
      車道（位置及面積以地政測量為準）及其出入口有通行權
      存在，被告應容任原告通行使用，並不得設置障礙物或為
      任何禁止、妨害原告通行之行為。⑶被告應發給原告得開
      啟坐落臺中市○區○村段000000地號土地如起訴狀附圖所示
      A部分之車道門禁管制設備之遙控器2個。」（見本院卷第
      11頁）。
　 2、嗣於民國111年11月16日具狀變更前開聲明為：「⑴確認原
      告及經原告同意使用門牌號碼臺中市○區○○路000號地下1
      層之1之人對坐落臺中市○區○村段000000地號土地如臺中
      市中正地政事務所111年9月15日土地複丈成果圖所示213-
      85⑴部分之車道（面積233平方公尺）及其出入口有通行權
      存在，被告應容任原告通行使用，並不得設置障礙物或為
      任何禁止、妨害原告通行之行為。⑵確認原告及經原告同
      意使用門牌號碼臺中市○區○○路000號地下1層之2之人對坐
      落臺中市○區○村段000000地號土地如臺中市中正地政事務
      所111年9月15日土地複丈成果圖所示213-85⑴部分之車道
      （面積233平方公尺）及其出入口有通行權存在，被告應
      容任原告通行使用，並不得設置障礙物或為任何禁止、妨
      害原告通行之行為。⑶被告應發給原告得開啟坐落臺中市○
      區○村段000000地號土地如臺中市中正地政事務所111年9
      月15日土地複丈成果圖所示213-85⑴部分之車道門禁管制
      設備之遙控器2個。」（見本院卷第215至216頁）。
　 3、原告前開所為變更聲明，係因測量而確定通行權土地位置
      本件及面積後，所為之補充及更正事實上陳述，揆諸前揭
      規定，於法並無不合，應予准許。
（三）本件被告未於最後言詞辯論期日到場，核無民事訴訟法第
      386條各款所列情形，爰依原告之聲請，由其一造辯論而
      為判決。
二、原告主張：
（一）原告為臺中市○區○○路000號地下1層之1（錦村段10287建
      號，下稱甲商場）及進化路575號地下1層之2（錦村段102
      88建號，下稱乙辦公室）之區分所有權人，系爭甲商場、
      乙辦公室均坐落臺中市○區○村段000000地號土地。原告為
      系爭土地共有人，應有部分10000分之540。如附圖編號21
      3-85⑴所示之車道為原告與國產進化大樓、國產都心統領
      大樓、國產套房棟大樓全體區分所有權人所共有，前開大
      樓為同一社區，彼此相連，基地共同坐落系爭土地。
（二）原告所有系爭甲商場、乙辦公室之車輛，均須自其卸貨區
      經由系爭土地如附圖編號213-85⑴所示之車道及其出入口
      ，再對外通行聯外道路即梅亭東街，且為唯一對外通行之
      道路。原告車輛本可自系爭甲商場、乙辦公室之卸貨區通
      行系爭車道及出入口至梅亭東街。原告另有一辦公室（下
      稱丙辦公室）係自系爭另一車道及其出入口，對外通行聯
      外道路即進化路，且為唯一對外通行道路。前開兩車道彼
      此間無相互連通，系爭甲商場、乙辦公室無法經由該車道
      及其出入口對外通行至進化路。按諸常情，原告預計將甲
      商場、乙辦公室及丙辦公室分別出租不同承租人，丙辦公
      室承租人基於隱私考量通常不會同意甲商場或乙辦公室承
      租人進出其辦公室及卸貨區，故甲商場或乙辦公室仍有通
      行系爭車道之必要，不因甲商場、乙辦公室及丙辦公室均
      為原告所有而有異。詎料，被告近日無故阻擋，禁止通行
      ，致原告所有系爭甲商場、乙辦公室難以對外通行至梅亭
      東街，致不能為通常使用，經原告數次協調均無效果。
（三）原告為系爭車道（土地）之共有人，依民法第818條之規
      定，對系爭車道全部有使用收益之權，自可通行如附圖編
      號213-85⑴所示部分之系爭車道對外聯絡，因被告逕行更
      換進出門進管制設備，並拒絕發給原告得以控制該門禁管
      制設備之遙控器阻礙原告通行，有妨害原告通行之行為及
      妨害原告所有權行使之虞，是原告依民法第767條請求被
      告除去及防止之。又被告係大樓管理委員會，實際上是以
      設置門禁管制設備其他相類行為等方法妨害原告通行之人
      ，原告之汽車經由系爭甲商場、乙辦公室之卸貨區通行系
      爭車道與外界馬路連通，應屬車道之通常使用方法，故被
      告應依原告建物數量發給原告得開啟門禁管制設備之遙控
      器2個，故原告爰依民法第767條、第818條之規定，請求
      被告履行如聲明所示之義務。
（四）原告所有之系爭甲商場、乙辦公室，係與被告大樓其餘區
      分所有權人同樣是區分同一建築物之專有部分，原告為區
      分所有權人兼具住戶身分，依民法第799條規定，對建築
      物之共用部分即系爭車道（土地）有共有權而得使用收益
      ，惟被告以設置門禁管制設備或其他相類行為等管理方法
      妨害原告通行，顯非適法。又系爭車道為車輛通往室外之
      通路，有固定之使用方法，並屬於區分所有權人生活利用
      上不可或缺之共用部分，依公寓大廈管理條例第7條第2、
      4、5款之規定，不得約定為專用部分，因此，原告亦得依
      公寓大廈管理條例第9條第1項、第2項規定，請求被告履
      行如聲明所示之義務。
（五）位於系爭土地如附圖編號213-85⑴所示部分為車道用途，
      係供原告系爭甲商場、乙辦公室出入通行使用，同時原告
      所有系爭甲商場、乙辦公室為系爭車道所圍繞，無法對外
      為適宜之聯絡，致不能為通常之使用，系爭甲商場、乙辦
      公室除僅得依系爭車道對外通行外，無其他出入口供行車
      對外通行使用，與袋地之情形類似，原告亦得類推適用民
      法第787條規定而得通行系爭車道。原告既得通行系爭車
      道，則經原告同意使用系爭甲商場、乙辦公室之人，例如
      承租人、原告家屬等，依民法第800條之1規定，亦得通行
      系爭車道，爰併予請求之。
（六）綜上，原告依民法第767條、第818條、公寓大廈管理條例
      第9條第1項、第2項、類推適用民法第787條、第800條之1
      規定，訴請被告應容任原告通行系爭車道及其出入口，並
      不得設置任何障礙物或其他相類似之行為，妨礙原告通行
      ，且應發給原告2個得開啟門禁管制設備之遙控器。並聲
      明：⑴確認原告及經原告同意使用甲商場之人對坐落系爭
      土地如附圖編號213-85⑴所示之車道（面積233平方公尺）
      及其出入口有通行權存在，被告應容任原告通行使用，並
      不得設置障礙物或為任何禁止、妨害原告通行之行為；⑵
      確認原告及經原告同意使用乙辦公室之人對坐落系爭土地
      如附圖編號213-85⑴所示之系爭車道（面積233平方公尺）
      及其出入口有通行權存在，被告應容任原告通行使用，並
      不得設置障礙物或為任何禁止、妨害原告通行之行為；⑶
      被告應發給原告得開啟系爭車道門禁管制設備之遙控器2
      個。　　　
三、被告抗辯：
（一）原國產進化大樓於86年間已經分別獨立為三個不同社區，
      各自擁有獨立之門牌號碼及出入口，分別為臺中市○區○○
      路00000號之國產進化大樓（承襲原名但非原社區）、臺
      中市○區○○路000號之國產都心統領、臺中市○區○○路00000
      號之國產套房棟，三個社區各自成立管理委員會，國產進
      化大樓地址雖屬進化路，但實際面臨梅亭東街，分配到由
      梅亭東街進出，通往地下三樓停車場之車道（與地下二樓
      停車場無法相通），國產都心統領大樓面臨進化路，分配
      到由進化路進出，通往地下二樓停車場之車道（與地下三
      樓無法相通），國產套房棟大樓地下一樓原始設計為商場
      ，因此並未分配到任何車道，而地下一樓商場之進出口在
      國產套房棟大樓1樓開放空間之大型樓梯。
（二）原告之管理費是繳交給國產套房棟大樓管理委員會，平常
      也是從該社區進出。原告於106年11月間出租給目前仍在
      營業之「PUSU動能健身」時，該健身房有事先告知被告，
      須使用面臨梅亭東街之系爭車道以節省材料、廢料及生財
      器具之搬運時間與人力，被告請其派人在暫停於車道內卸
      貨車輛之前後方做交通引導，以免該社區車輛自地下3樓
      停車場駛出或自車道入口駛入，進入卸貨位置盲點時發生
      意外，即同意其使用。而原告於110年11月前亦曾數次要
      求使用系爭車道，並均遵守事先告知、使用時派人做交通
      引導之約定，被告從未拒絕原告所提出使用車道之要求，
      直至111年初，原告或其房客趁著系爭車道口之柵欄尚未
      下降回定位前，利用空檔自行闖入車道，在無人做交通引
      導之狀況下，停在車道上卸貨，致使當時自地下3樓停車
      場駛出之車輛，駛抵卸貨位置前之盲點區域時，差點發生
      事故，造成社居人心惶惶。其後，兩造於110年10月間，
      在國產進化大樓社區協調時，被告也清楚告知只要事先知
      會、派人做交通引導，絕對同意原告或其房客使用系爭車
      道進出卸貨，但不同意任由原告或其房客隨便進出系爭車
      道並任意停車卸貨或企圖以系爭車道為進出口非法停車於
      地下1樓。
（三）依照原告及其房客平常進出所使用之門戶、管理費繳交之
      對象，可以清楚知道原告認定其係國產套房棟大樓之區分
      所有權人，並非被告社區之區分所有權人，既然不是該社
      區之區分所有權人，如何能自由進出被告社區通往停車空
      間之車道！被告社區在有條件之情況下，通融原告及其房
      客借用被告社區之車道，但原告及其房客不遵守被告之要
      求，被告為保障該社區區分所有權人及其家屬免受駕車經
      過社區自己車道時要隨時提防是否有外車闖入之恐懼，自
      然會對闖入之車輛進行驅離。並聲明：原告之訴駁回；如
      受不利之判決，願供擔保請准免為假執行之宣告。
四、本件爭執及不爭執事項：
（一）兩造不爭執事項：
　 1、原告於106年2月14日經本院拍賣程序，取得坐落臺中市○
      區○村段000000地號土地上之建號10287號門牌臺中市○區○
      ○路000號地下一層之1建物（面積464.7平方公尺，權利範
      圍全部，下稱甲商場）共有部分為建號10422號（面積945
      .87平方公尺、權利範圍10000分之221）及建號10446號（
      面積282.29平方公尺、權利範圍100分之35），暨建號102
      88號門牌臺中市○區○○路000號地下一層之2建物（面積262
      .28平方公尺，權利範圍全部，下稱乙辦公室）共有部分
      為建號10422號（面積945.87平方公尺、權利範圍為10000
      分之124）及建號10446號（面積282.29平方公尺，權利範
      圍為100分之20），此有本院106年2月18日中院麟民執105
      司執夏字第29056號不動產權利移轉證書（見本院卷第29
      至33頁）、建物登記第一類謄本（見本院卷第25、27頁）
      在卷可稽。
   2、臺中市○區○村段000000地號土地上有國產進化大樓、國產
      都心統領大樓、國產套房棟大樓等三棟大樓，原屬同一社
      區，於80年間僅成立一個「國產進化大樓」管理委員會，
      嗣於86年間區分為三個社區獨立運作，並先後於86年5月3
      0日成立「國產進化大樓」管理委員會（沿用原名稱，即
      被告）、於86年7月7日成立「國產都心統領大樓」管理委
      員會，及於88年4月3日成立「國產套房棟大樓」管理委員
      會。
   3、如附圖編號213-85⑴所示面積233平方公尺之通行範圍，目
      前係屬被告國產進化大樓社區所管理使用之範圍，而原告
      則屬國產套房棟大樓社區之區分所有權人；又本件原告所
      有位於地下一層之系爭甲商場、乙辦公室，如需使用車輛
      進出，僅能藉由如附圖編號213-85⑴所示部份，始能出入
      通行以對外連接梅亭東街，無法自其所屬之國產套房棟大
      樓地下室車道及出入口，對外通行以連接進化路；此有本
      院勘驗筆錄（見本院卷第167至173、223頁）、現況照片
      （見本院卷第177至201頁）、臺中市中正地政事務所111
      年9月19日中正地所二字第1110010243號函檢送之土地複
      丈成果圖（見本院卷第203至205頁）在卷為憑。
（二）本件兩造爭執事項在於：原告基於系爭車道坐落土地之共
      有人身分，依民法第767條第1項、第818條、公寓大廈管
      理條例第9條第1項、第2項規定，類推適用依民法第787條
      之袋地通行權規定，及依民法第800條之1規定，主張原告
      及經其同意之人均有通行如附圖編號213-85⑴所示系爭車
      道之權利，有無理由？
五、本院所為之判斷：　
（一）原告主張基於共有人之權利通行如附圖編號213-85⑴所示
      之系爭車道及其出入口部分：
　 1、按所有人對於無權占有或侵奪其所有物者，得請求返還之
      ，對於妨害其所有權者，得請求除去之，有妨害其所有權
      之虞者，得請求防止之；各共有人，按其應有部分，對於
      共有物之全部，有使用收益之權；民法第767條第1項、第
      818條分別定有明文。又按公寓大廈之各區分所有權人按
      其共有之應有部分比例，對建築物之共用部分及其基地有
      使用收益之權；住戶對共用部分之使用，應依其設置目的
      及通常使用方法為之；公寓大廈管理條例第9條第1項、第
      2項定有明文。
 　2、本件原告係於106年2月14日經由本院拍賣程序，取得坐落
      臺中市○區○村段000000地號土地上之建號10287號門牌臺
      中市○區○○路000號地下一層之1建物（面積464.7平方公尺
      ，權利範圍全部，下稱甲商場）共有部分為建號10422號
      （面積945.87平方公尺、權利範圍10000分之221）及建號
      10446號（面積282.29平方公尺、權利範圍100分之35），
      暨建號10288號門牌臺中市○區○○路000號地下一層之2建物
      （面積262.28平方公尺，權利範圍全部，下稱乙辦公室）
      共有部分為建號10422號（面積945.87平方公尺、權利範
      圍為10000分之124）及建號10446號（面積282.29平方公
      尺，權利範圍為100分之20）等情，此有本院106年2月18
      日中院麟民執105司執夏字第29056號不動產權利移轉證書
      （見本院卷第29至33頁）、建物登記第一類謄本（見本院
      卷第25、27頁）在卷可稽，兩造對此亦不爭執，自堪信為
      真正。
　 3、按區分所有建物所屬共有部分，除法規另有規定外，依區
      分所有權人按其設置目的及使用性質之約定情形，分別合
      併，另編建號，單獨登記為各相關區分所有權人共有；區
      分所有建物共有部分之登記僅建立標示部及加附區分所有
      建物共有部分附表，其建號、總面積及權利範圍，應於各
      專有部分之建物所有權狀中記明之，不另發給所有權狀；
      土地登記規則第81條定有明文。是區分所有建物之各區分
      所有權人就區分所有建物所屬之各共同使用部分之應有部
      分，並非必然按其所有區分所有建物即專有部分之面積與
      共同使用部分之面積比例計算，此於公寓大廈之地下室設
      有停車位時，尤為明顯。蓋各區分所有權人有需停車位者
      ，亦有不需停車位者，需停車位者於買受其專有部分時，
      得一併買受地下室停車位即共同使用部分（即停車空間）
      之應有部分，未買受停車位者即無需分攤該停車空間之共
      同使用部分之應有部分；且地政機關於建築改良物登記簿
      上就共同使用部分係另編建號，詳列各區分所有人就共同
      使用部分之權利範圍（即應有部分）。因此，作為停車空
      間使用之地下室即共同使用部分，並非當然屬於該區分所
      有建物之全體區分所有權人所共有，應視其有無買受地下
      室停車位，及地政機關就地下室即共同使用部分所登記之
      權利範圍有無停車位而有所差異。
　 4、次按停車空間之設置，停車空間設於法定空地時，應規劃
      車道，使車輛能順暢進出；停車空間及其應留設供汽車進
      出用之車道，基地面積在一千五百平方公尺以上者，其設
      於地面層以外樓層之停車空間應設汽車車道（坡道）；停
      車空間設置於供公眾使用建築物之室內者，其鄰接居室或
      非居室之出入口與停車位間，應留設淨寬七十五公分以上
      之通道連接車道；停車空間之構造，停車空間及出入車道
      應有適當之舖築；建築技術規則建築設計施工編第59條之
      1第4款、第60條第5款、第60條之1前段、第62條第1款分
      別定有明文。 是以，停車空間之組成應有：⑴停車位：車
      輛停放位置、⑵出入口：車輛進出建築基地或建築的開口
      、⑶緩衝空間、⑷車道：供車輛、機車通行、進出、迴轉之
      通道、⑸附屬設備等元素或要件。因此，若無買受停車位
      空間之區分所有權人，即應受前開法規及與建商買受時約
      定專用之拘束，或全體住戶之分管契約之拘束。
　 5、原告係屬國產套房棟大樓之區分所有權人，該社區係經由
      連接進化路之車道及出入口對外通行，而系爭車道係經由
      連接梅亭東街之出入口對外聯絡，且系爭車道所屬之地下
      層停車空間係劃歸國產進化大樓之區分所有權人使用，依
      此推論，系爭社區之各區分所有權人就停車空間之應有部
      分，並非必然按其區分所有建物即專有部分之面積與共同
      使用部分之面積比例計算，是停車空間共同使用部分並非
      當然屬於全體住戶所共有，仍應視其有無買受地下室停車
      位，及地政機關就地下室即共同使用部分所登記之權利範
      圍有無停車位而有所差異，換言之，若原告若於取得甲商
      場及乙辦公室等專有部分建物時，同時有購買地下層停車
      位，即得與其他購買停車位之區分所有權人共同取得停車
      空間之應有部分，若未購買地下層之停車位，即無停車空
      間之共同應有部分。是以，本件原告雖於106年2月14日經
      由本院拍賣程序取得系爭甲商場及乙辦公室，然並無相關
      事證足證其有同時取得地下層停車位，則原告既無系爭車
      道所屬法定停車空間之共同應有部分，自不得以其為系爭
      土地之共有人身分，對系爭車道主張有通行權存在。
　 6、從而，原告依民法第767條第1項、第818條、公寓大廈管
      理條例第9條第1項、第2項之規定，主張對就如附圖編號2
      13-85⑴所示之系爭車道及其出入口有通行權，為無理由。
（二）原告主張類推適用民法第787條第1項規定，以通行坐落系
      爭土地如附圖編號213-85⑴所示之系爭車道及出入口部分
      ：
　 1、按土地因與公路無適宜之聯絡，致不能為通常使用時，除
      因土地所有人之任意行為所生者外，土地所有人得通行周
      圍地以至公路，民法第787條第1項前段定有明文。於區分
      所有建物專有部分無法對外為適宜聯絡，不能為通常之使
      用者，固得類推適用該規定請求確認通行權存在，但專有
      部分實際對外有適宜之聯絡，而能為通常之使用者，自不
      得捨原有聯絡通路而主張於其他部分有通行權存在。
   2、本件原告雖於106年2月14日經法院拍賣取得系爭甲商場及
      乙辦公室建物及建號10442、10446共有部分，然其並無國
      產進化大樓社區地下室法定停車空間之共同應有部分，而
      不得對系爭停車場主張權利，業如前述。且原告所有位處
      地下一層之系爭甲商場及乙辦公室，本即得經由內梯進出
      對外通行，並非與鄰近道路無適宜對外聯絡，致不能為通
      常使用，僅係藉由如附圖編號213-85⑴所示之系爭車道及
      其出入口，可在系爭甲商場及乙辦公室之倉庫區直接停車
      卸貨以節省搬運時間及人力而已，核與民法第787條第1項
      之規定不相符合。
　 3、況且，被告並非拒絕原告或經原告同意之人借用系爭車道
      ，僅係要求原告或經原告同意之人須事先告知並於卸貨車
      輛停放於系爭車道期間派人於前後方做交通引導，以避免
      該社區車輛自地下三樓停車場駛出或自車道入口駛入時因
      進入卸貨位置盲點時發生意外，經本院會同兩造前往履勘
      結果，系爭甲商場及乙辦公室卸貨車輛，若未使用倉庫位
      置停放而係暫停於系爭車道範圍內，確實會影響該社區車
      輛進出之安全，被告之要求尚屬合理，則原告或經其同意
      使用系爭甲商場、乙辦公室之人如有借用系爭車道及出入
      口之需，僅需配合被告前開要求即可通行使用，並無窒礙
      。
　 4、是以，原告主張類推適用民法第787條第1項袋地通行權之
      規定，請求確認對於坐落系爭土地上如附圖編號213-85⑴
      所示之系爭車道及出入口有通行權，並請求被告應容許原
      告及經其同意使用系爭甲商場、乙辦公室之人通行使用，
      及發給車道門禁管制設備之遙控器，即屬無據，要難准許
      。
（三）綜上所述，原告基於系爭土地共有人之身分，依民法第76
      7條第1項、第818條、公寓大廈管理條例第9條第1項、第2
      項之規定，及類推適用民法第798條第1項袋地通行權之規
      定，並依民法第800條之1規定，請求確認原告及經其同意
      使用系爭甲商場及乙辦公室之人對坐落系爭土地如附圖編
      號213-85⑴所示之系爭車道及出入口有通行權存在，被告
      應容任原告通行使用，並不得設置障礙物或為任何禁止、
      妨害原告通行之行為，且應發給原告得開啟系爭車道門禁
      管制設備之遙控器2個，均無理由，應予駁回。
六、本件事證已臻明確，兩造其餘攻擊防禦方法，與判決結果不
    生影響，爰不逐一論述，併此敘明。　　
七、訴訟費用負擔之依據：民事訴訟法第78條。　　
中　　華　　民　　國　　111 　年　　12　　月　　21　　日
                  民事第六庭  法  官  巫淑芳
正本係照原本作成。
如對本判決上訴，須於判決送達後20日內向本院提出上訴狀。如
委任律師提起上訴者，應一併繳納上訴審裁判費。
中　　華　　民　　國　　111 　年　　12　　月　　21　　日
                              書記官  楊家印